【裁判字號】    97,簡上,11
【裁判日期】    970507
【裁判案由】    返還合夥出資
【裁判全文】
臺灣板橋地方法院民事判決              97年度簡上字第11號
上  訴  人  乙○○
被上訴人    丁○○
            甲○○
訴訟代理人  丙○○
上列當事人間請求返還合夥出資事件，上訴人對於中華民國96年
11月14日臺灣板橋地方法院板橋簡易庭96年板簡字第8311號第一
審判決提起上訴，經本院於97年5 月7 日言詞辯論終結，判決如
下：
    主  文
原判決關於駁回上訴人後開第二至四項之訴部分，及該部分假執
行之聲請，並訴訟費用之裁判廢棄。
被上訴人丁○○應給付上訴人新台幣肆拾肆萬柒仟元，及自如附
表所示之受領日起至民國八十六年一月十九日止按週年利率百分
之五計算之利息，暨自民國八十六年一月二十日起至清償日止按
週年利率百分之八計算之利息。
被上訴人甲○○應給付上訴人新台幣肆拾肆萬柒仟元，及自如附
表所示之受領日起至民國八十六年一月十九日止按週年利率百分
之五計算之利息，暨自民國八十六年一月二十日起至清償日止按
週年利率百分之八計算之利息。
前開二被上訴人於另一被上訴人已為清償之範圍內，同免其給付
義務。
其餘上訴駁回。
第一、二審訴訟費用，由被上訴人丁○○或甲○○負擔。
    事實及理由
一、本件上訴人起訴主張：
  (一)上訴人於民國83年7 月17日簽訂中華山莊之房屋合建契約書
    ，就被上訴人甲○○信託登記在被上訴人丁○○名下之坐落
    新竹縣新埔鎮澈水坑第844-5 地號等352 筆土地，約定對方
    應負責自簽約日起2 年6 個月內，取得合建標的之雜項執照
    ，上訴人則應依契約所訂出資表交付各期金額，雙方簽約後
    ，上訴人已依契約所訂時程繳納15期款共新臺幣（下同）44
    7,00 0元，對方遲未取得雜項執照，嗣接獲以丁○○名義於
    86年1 月20日做成、內容為：「……預估取得雜項執照的時
    間將較原定期間延遲至8 個月左右，……由於雙方約定之期
    限已至，我們決定依照下列方式處理：一、如希望解約者，
    我們將退回您所繳之全部款項……二、如願意續約者其所繳
    之款項加上附加之利息，自86年元月20日由本人依年息百分
    之八之利率貼補損失，並自其第2 階段應付款項中立即扣除
    （即取得雜項執照時）」之通知書後，上訴人雖選擇續約，
    然對方卻遲至90年12月間始取得雜項執照，上訴人遂於95年
    8 月30日寄發存證信函解除合建契約。
  (二)中華山莊之合建契約書係以丁○○之名義訂立，上訴人所繳
    之447,000 元，亦匯款至丁○○設在台灣中小企業銀行0000
    00 00000號帳戶內，且中華山莊86年1 月20日發給各合建戶
    之書面特別載明「本章為印鑑，證明本函之效力」，此後丁○○復多次親自出面參與各債權人協調和解事宜，顯見其並
    非單純之土地登記名義人，所辯其全不知情、其印章遭盜刻
    云云，純係卸責之詞，自應由其負起契約責任，始足以保護
    交易安全及上訴人對土地登記之信賴，則其逾越合建契約第
    5 條所定之期限，至90年12月間始取合建標的之雜項執照，
    顯屬給付遲延；且其取得雜項執照後仍未依履行合建義務，
    經多次催促，仍置之不理，上訴人自得解除契約，要求其退
    還所付合建保證金，暨按其86年1 月20日通知函所承諾之年
    利率8%計算之利息；又前述合建契約雖由丁○○出名訂立，
    但甲○○始為合建房屋所坐落土地之實際所有人，且參與中
    華山莊合夥事務之執行，故其與丁○○間係隱名合夥關係，
    依民法第700 條、第705 條之規定，應負與出名營業之丁○○相同之返還責任，則其二人間就應償還上訴人之447, 000
    元及其利息之義務，應屬不真正連帶債務關係，渠倆於另一
    人已為清償之範圍內，免其給付義務，為此依合建契約書第
    5 條、民法第229 條第1 項、第255 條、第700 條、第705
    條規定提起本訴。
  (三)上訴人在丁○○設於台北市○○○路之接待中心簽訂合建契
    約書，因簽約時係由銷售人員將合建契約書拿到內部之辦公
    室用印，根本不認識何者是丁○○，僅在契約書上記載丁○○之戶籍地、身份證字號，並蓋用印鑑章，嗣上訴人曾多次
    至其公司或以電話要求丁○○公開說明相關事項，均為被上
    訴人僱用之小姐擋在門外，祇稱會再答覆，直到第一次開庭
    時始在法庭上見到丁○○之真面目。
  (四)兩造於83年7 月17日簽立之合建契約書第5 條記載：附加利
    息（利率以中央銀行1 年期定存利率為準），然被上訴人丁○○於86年1 月20日來函謂：「由於雙方約定的期限已至，
    決定依照下列方式處理」，上訴人採取第2 方案續約，此即
    為雙方所簽訂之新契約，該函上特別聲明：「本章為印鑑章
    ，證明本函之效力」，故新契約取代舊契約，雙方即應受新
    契約拘束，權利義務應依照新契約內容所定條款履行。
  (五)被上訴人於90年12月間取得係爭合建標的之雜項執照，迄兩
    造解除契約時為止，歷時4 年有餘，均未依約開工建造房屋
    ，不問有無申請展期，依建築法第54條第1 項規定，均已失
    效，且被上訴人先於86年1 月20日發函通知上訴人未能依約
    定期限取得執照，嗣於90年12月間取得雜項執照時，卻又隱
    匿不通知原告，顯然惡意拒絕履行契約，上訴人於95年8 月
    29 日 以存證信函通知被上訴人解除契約自屬合法。
  (六)兩造於83年7 月17日所簽合建契約書第5 條約定：「乙方負
    責自簽約後2 年6 個月內，就合建標的取得雜項執照，若屆
    期未能取得，甲方有權解除契約」，而上訴人接獲被上訴人
    86 年1月20日寄來之通知書記載後，雖選擇續約，然雙方所
    簽之合建契約書附加條文第5-2 條約定：「經雙方同意於雜
    項執照未核發前，甲方有權解約，本約自即日起續延長至87
    年12月31日止。甲方所保留權利如主條文（第5 條）之約定
    」，即就合建契約書第5 條所約定之解除期權時效另為補充
    之約定，則上訴人之解除權自不因選擇續約而喪失，被上訴
    人遲至90年12月間始取得雜項執照，已逾原定期限（即86年
    2 月），可認被上訴人未依債之本旨，於正當時期提出給付
    ，應不生提出給付之效力，且被上訴人取得雜項執照後迄上
    訴人解除契約時止，歷時4 年餘均未依建築法第54條第1 項
    規定之6 個月期間內建造房屋，不問其有無展期，其所取得
    之雜項執照均已失效，原告自得按上述約定及民法第229 條
    第1 項、第255 條之規定解除合建契約而請求返還已付價金
    ，並按雙方所訂新約以年利率8%計算之利息。
  (六)為此，依合建契約書第5 條、民法第229 條第1 項、第255
    條、第700 條、第705 條規定，及表見代理（或表見代理）
    、表見代理（或表見代行）之法律關係，請求判命丁○○與
    甲○○各應共同給付上訴人447,000 元，暨自83年7 月17日
    起至清償日，按年利率8%計算之利息，前開二被上訴人於另
    一被上訴人已為清償之範圍內免其給付義務，並陳明願供擔
    保請准予宣告假執行。
二、被上訴人則抗辯：
壹、被告上訴人丁○○部分：
  (一)甲○○於77年間雖將其購買之新竹縣新埔鎮○○段石門小段
    6-3 地號等數百筆土地登記在丁○○名下，然其一切權利義
    務（包括繳納地價稅）均由甲○○享有及負擔，丁○○即僅
    為各該土地之信託登記人，從未以所有權人名義行使任何權
    利；嗣後甲○○於83年間與不知名人士，以登記為丁○○名
    義之上述土地籌劃興建中華山莊，係在丁○○全然不知之情
    況下推舉丁○○為代表人，再盜刻丁○○之印章分別與上訴
    人等客戶簽訂房屋合建契約書，並收受上訴人之簽約金，此
    由甲○○出立之切結書即可證明丁○○始終未參與中華山莊
    之籌劃，亦未簽署任何合建簽約，更未收受簽約金，則丁○○就上訴人提出之合建契約書，全然欠缺意思合致之成立要
    件，自無返還合建價款及其利息之義務。
  (二)丁○○受託登記前揭土地後，無法作事，固自83年間起至91
    年6 、7 月間止，每月向甲○○支領30,000元生活費，然此
    係擔任購地人頭、不能工作之代價；而丁○○自83年8 月份
    起至91年間註銷更換印鑑章時為止，曾交付1 只印鑑章在甲○○處，祇限於係爭土地之處分使用及中華山莊之建造聲請
    ，並不包括中華山莊之銷售在內。
  (三)為此，請求駁回上訴人之訴及其假執行之聲請，並陳明如受
    不利判決，願供擔保請准免為假執行。
貳、被上訴人甲○○則抗辯：
  (一)甲○○為在地目為農地之係爭土地上籌建中華山莊，乃徵得
    具有自耕農身份之好友丁○○同意，將係爭土地登記至其名
    下，由其授權甲○○使用其存放在公司之印鑑章、印鑑證明
    及影印之身份證於土地之購買、登記及中華山莊建造執照之
    申請、對外招攬中華山莊之銷售及通知客戶解約、退款事宜
    上，再以地主丁○○之名義，由甲○○聘請之銷售小姐，分
    別在桃園縣楊梅鎮及台北市之銷售據點，蓋用丁○○之印章
    與上訴人等客戶訂立合建契約；關於建造所需之土地、資金
    全係甲○○所有，中華山莊之設計、申請、銷售、訂約亦均
    係甲○○一手主導，丁○○既未在房屋合建契約書上簽名蓋
    章，上訴人匯入款項之丁○○帳戶之印章亦由甲○○保管，
    所以丁○○於本件祇是土地登記之人頭，其與甲○○間並非
    合夥關係，更未約定分配任何報酬；至於甲○○自購地後，
    每月付予丁○○30,000元生活津貼，係作為用其名義買地及
    以上行為之代價，故本件契約自與丁○○無關。
  (二)中華山莊坐落之土地係坡度在30度以上之山坡地，如欲依法
    開發，應做好駁坎、水土保持措施後，始可聲請建造執照，
    甲○○乃以地主丁○○名義先向主管機關申請雜項執照；嗣
    主管機關於90年12月6 日核准雜項執照後，雖申請延展1 次
    遲，但遲未申報開工，業已失效。因上述雜項執係依據最新
    之山坡地管理辦法核准，如再為申請仍可核准，但甲○○已
    無財力繼續建造，故於取得雜項執照後，並未依約向客戶收
    取第2 階段價款，反而退錢予各客戶，且早就通知上訴人解
    約，是上訴人怠於行使解除權。
  (三)為此，請求駁回上訴人之訴及其假執行之聲請。
三、兩造不爭執之事實：
  (一)上訴人於83年7 月17日簽訂中華山莊合建契約書，上開契約
    書之對造係簽署「丁○○」之姓名，並蓋用「丁○○」之印
    章（詳支付命令卷原證一）。
  (二)被上訴人甲○○於83年8 月1 日與丁○○簽訂信託契約，被
    上訴人甲○○將其所有坐落於新竹縣新埔鎮澈水坑第802-3
    等422 筆信託登記予丁○○名下（詳支付命令卷原證二）。
  (三)84年12月8 日上訴人經中華山莊寄送對帳單，其上記載上訴
    人共繳款44萬7,000 元（詳支付命令卷原證三）。
  (四)上開中華山莊合建契約書第5 條約定：丁○○負責自簽約日
    起2 年6 月個內，就合建標的取得雜項執照，若屆期未能取
    得，乙○○有權解除契約，丁○○應退還乙○○所付之合建
    保證金予乙○○並附加利息（利率依中央銀行1 年期定存利
    率為準）。
  (五)被上訴人丁○○於本院96年10月31日審理時自認：86年1 月
    20 日 通知書上之印章與其交付予甲○○之印鑑章相符（詳
    支付命令卷原證五）。
  (六)被上訴人甲○○於原審96年9 月26日審理時自認：要再聲請
    建照可能難度比較高，應該是可以再聲請，但是我們目前沒
    有財力再繼續建造，所以中華山莊建案，我們可能無法繼續
    ，目前已經沒有財力完建造等語（詳原審卷第101 頁）。
  (七)新竹縣政府於96年9 月21日以府工建字第0960130055號函復
    本院板橋簡易庭，新埔鎮澈水坑第844-5 地號土地自83年迄
    今，並無丁○○、甲○○或其他第三人經本府許可建造執照
    或雜項執照。
  (八)上訴人於95年8 月29日以被上訴人丁○○債務不履行為由寄
    發存證函信解除中華山莊合建契約，並於95年8 月30日投遞
    （詳支付命令卷原證四）。
四、本件爭點與本院判斷：
壹、被上訴人丁○○有無授權甲○○以其名義銷售房屋之權限：
    查上訴人提出之信託契約書僅於第2 條、第3 條分別約定受
    託人丁○○就信託之土地所生之補償費、徵收費、孳息及利
    益，同意授權委託人甲○○領取，併授權甲○○代刻印章乙
    枚，作為信託土地之印鑑證明章，連同印鑑證明3 份及所有
    權狀交由委託人甲○○保管，並未言及其他授權事項；而甲○○於籌建中華山莊失敗後，除被追討契約價款外，就其以
    丁○○名義對外招攬中華山莊之銷售及通知客戶解約、退款
    事宜，既有被追訴詐欺、偽造文書等刑事罪責之風險，即與
    丁○○之利害相反，所稱丁○○就其存放在公司之印鑑章、
    印鑑證明及影印身份證授權伊使用之範圍包括招攬中華山莊
    之銷售及通知客戶解約、退款事宜云云，復為丁○○否認，
    即難以遽信；何況中華山莊之銷售契約及其後續之解約、退
    款乃信託土地之登記、使用以外之事項，籌建中華山莊之購
    地及建造資金亦均係甲○○所有，純粹充當購地人頭之丁○○，當無僅以區區每月30,000元津貼之代價，即願充任銷售
    總金額高達數億元之中華山莊承建人之理；此外查無丁○○
    曾授權甲○○或其他不特定人以其名義簽訂合建契約之證據
    ，自無從認定中華山莊之銷售及後續解約、退款事宜亦係甲○○被授權之範圍。
貳、被上訴人甲○○是否須負無權代理與無權代行之責任：
  (一)按「表見代理雲者，即代理人雖無代理權而因有可信其有代
    理權之正當理由，遂由法律課以授權人責任之謂，而代理僅
    限於意思表示範圍以內，不得為意思表示以外之行為，故不
    法行為及事實行為不僅不得成立代理，且亦不得成立表見代
    理。」最高法院55年度台上字第1054號判例著有明文。查被
    上訴人甲○○蓋用丁○○之印章於契約上之行為，係事實行
    為，並非意思表示，法理上稱為無權代行，固不符民法上無
    權代理規定之要件，惟無權代行與無權代理之區別，僅在於
    前者係事實行為，後者係法律行為，就行為人未獲得本人授
    權之旨趣而言，兩者則無二致，則無權代行自得類推適用無
    權代理之規定，法理至明。
  (二)次按使者性質上係傳達機關，僅表示或傳達他人已決定之意
    思表示，係屬本人之使用人或執行人，因此，使者雖無行為
    能力亦可為之。而代理人則自為決定意思並進而表示於相對
    人，故代理人只須有限制行為能力即可。使者不自為意思表
    示，因此無須有意思能力，意思表示有無瑕疵等情事，應就
    本人決之；代理人得自為意思表示故須有意思能力，意思表
    示有無瑕疵，則應就代理人決之（民法第105 條參照）。經
    查：
  被上訴人甲○○於原審陳稱：簽約的事情及印章都交給銷售
    公司小姐蓋的等語（詳原審卷第49頁），則就銷售公司小姐
    於83年7 月17日中華山莊合建契約書上蓋用「丁○○」印章
    之行為而言，法律性質係屬事實行為，並非意思表示，僅屬
    被上訴人甲○○之使用人或執行人，被上訴人甲○○始屬於
    83年7 月17日中華山莊合建契約書上蓋用「丁○○」印章行
    為之本人，至為明確。
  被上訴人甲○○將簽約之事項交付給銷售小姐，核諸交易常
    情，應有指示銷售小姐銷售房屋金額之情事，則銷售小姐將
    房屋銷售金額之情事傳達予上訴人知悉，僅係在傳達被上訴
    人甲○○已決定之意思表示，且上訴人於原審96年10月13日
    審理時亦陳稱：那裡有展示區及樣品，要用多少錢雙方都有
    同意，因為她價錢都是固定，我跟她表明要用哪個價錢買那
    個房屋，她就拿進去蓋章等語（詳原審卷第145 頁），顯見
    銷售小姐對於房屋售價並無決定權限，房屋售價係由被上訴
    人甲○○所決定，銷售小姐僅為被上訴人甲○○之使用人或
    執行人，並非被上訴人甲○○之複代理人，被上訴人甲○○
    始為向上訴人為意思表示之人。則被上訴人甲○○指示銷售
    小姐以被上訴人丁○○名義及固定房屋銷售價格與第三人簽
    訂房屋買賣契約，核屬無理代權被上訴人丁○○與第三人為
    法律行為，亦臻明確。
  (三)末按「無代理權人，以他人之代理人名義所為之法律行為，
    對於善意之相對人，負損害賠償之責。」民法第110 條定有
    明文。查被上訴人丁○○並未授予甲○○以其名義與第三人
    締結房屋買賣契約之權限，惟被上訴人甲○○於原審96年4
    月11日審理時仍陳稱：丁○○在本件確實是人頭，匯款是匯
    到他的私人帳戶，但實際上印章都是在我手上，他有同意我
    使用，簽約的事及印章都交給銷售公司小姐蓋的，有關買賣
    契約上的章雖然不是他蓋的，不過他有授權我可以以他的名
    義與買受人簽約等語，自堪認上訴人不知被上訴人甲○○無
    代理丁○○簽約買賣契約權限之情事，係屬善意之相對人。
    則被上訴人甲○○就其無權代理丁○○與上訴人就房屋買賣
    達成意思表示合致之部分，應依民法第110 條規定對上訴人
    負損害賠償責任，就其無權代行而蓋用丁○○印章於買買契
    約上之行為，亦應類推適用民法第110 條規定對上訴人負損
    害賠償責任。
參、被上訴人丁○○應否負表見代理責任：
  (一)按被上訴人將土地、建物所有權狀、印鑑證明、印鑑章及本
    票交付訴外人代書林○華，託其向外商銀行信用貸款之用，
    為被上訴人所自認之事實（見一審卷7 、46頁），此項有關
    產權之重要文件，為辦理抵押借款所必需，被上訴人將上開
    文件交付林○華如非授權林○華抵押借款，依客觀情形判斷
    ，亦足使第三人誤信被上訴人對林○華授以代理權，而有表
    見代理之情形，依民法第169 條前段規定，上訴人應負授權
    人之責任，原審罔顧此項上訴人自認之事實，謂不生表見代
    理之問題，亦有可議，最高法院80年度台上字第23 23 號判
    決著有明文。
  (二)經查被上訴人丁○○名下之土地所有權狀正本，均由被上
    訴人甲○○持有之事實，已據證人羅明通律師於本院96年度
    簡上字第206 號返還合夥出資款事件時證述甚詳，並有該案
    準備程序筆錄1 份附於本案卷第45頁足憑，而被上訴人丁○○除自認於83年8 月1 日與被上訴人甲○○簽訂信託契約
    ，同意甲○○將其所有坐落於新竹縣新埔鎮澈水坑第802-3
    等422 筆信託登記予被上訴人丁○○名下，及將印章交付
    予甲○○之事實外，並於本院97年2 月27日準備程式時陳稱
    ：台灣中小企業銀行帳號為00000000000 ，戶名為丁○○
    之帳戶是我自己到銀行辦理，... 我（將上開帳戶）交給甲○○，我是國民黨黨營公司及甲○○土地的人頭等語（詳上
    訴卷第49頁），並自認自83年開始至91年6 、7 月每月收受
    甲○○給付之3 萬元作為生活津貼等語，又上訴人於原審
    主張其將44萬7,000 元部分款項匯到被上訴人丁○○之帳戶
    （詳原審卷第27頁），亦提出台灣中小企業銀行帳號為0000
    0000000 ，戶名為丁○○之83年12月27日、84年2 月7 日、
    84年2 月21日、84年3 月28日匯款單4 件（以上是以現金匯
    款）、全行收付副聯7 件（全行收付部分是以支票付款）為
    證（附於原審卷第61至65頁），而堪信為真實。
  (三)綜上所述，被上訴人丁○○雖未授予甲○○代為與第三人就
    於系爭信託土地上欲興建之房屋（即中華山莊）簽訂買賣契
    約，惟中華山莊房屋坐落之土地既信託於被上訴人丁○○名
    下，而被上訴人丁○○既將其名下之土地所有權狀正本交付
    予被上訴人甲○○，使被上訴人甲○○得於銷售中華山莊合
    建房屋時得以提出土地所有權狀正本予見證律師，且被上訴
    人丁○○又將其印章交付予被上訴人甲○○，使被上訴人甲○○得於中華山莊建案之合建契約上蓋用被上訴人丁○○之
    印章，復親自至台灣中小企業銀行辦理000000 00000號帳戶
    開戶手續，並將上開帳戶交給被上訴人甲○○，以供簽訂中
    華山莊合建契約之第三人將價款匯入之用，再者，上訴人確
    實將依中華山莊合建契約應繳納之款項44萬7,000 元，匯入
    上開被上訴人丁○○所有之台灣中小企銀00000000000 號帳
    戶，觀諸上開事實，被上訴人丁○○已將銷售中華山莊所必
    須之所有文件均交付予被上訴人甲○○，被上訴人丁○○確
    有使人誤信其有授權被上訴人甲○○代為出售中華山莊建案
    房屋之外觀，且被上訴人甲○○於原審96年4 月11日審理時
    仍陳稱：丁○○在本件確實是人頭，匯款是匯到他的私人帳
    戶，但實際上印章都是在我手上，他有同意我使用，簽約的
    事及印章都交給銷售公司小姐蓋的，有關買賣契約上的章雖
    然不是他蓋的，不過他有授權我可以以他的名義與買受人簽
    約等語，衡諸常情，上訴人亦無從得知被上訴人丁○○未授
    權甲○○代理權，則上訴人依據表見代理之法律關係，請求
    被上訴人丁○○負授權人之責任，核屬有據。
肆、上訴人得請求被上訴人甲○○、丁○○賠償之金額：
  (一)按被上訴人甲○○依民法第110 條無權代理之規定應對上訴
    人負損害賠償責任，被上訴人丁○○依民法第169 條表見代
    理之規定應負上訴人負授權人之責任，兩者之間法律並無應
    負連帶責任之明文，核屬不真正連帶債務。次按於無權代理
    責任與表見代理責任競合之場合，無權代理人係屬應負最終
    責任者，因此，表見代理人如因無法履行契約而應對於第三
    人負損害賠償責任時，無權代理人對於第三人所應負之損害
    賠償責任恆不應低於表見代理人，否則，如謂無權代理人對
    於第三人所負之損害賠償責任得低於表見代理人，無異認於
    無權代理人有資力足以賠償第三人損害之場合，第三人仍須
    就向無權代理人請求不足之部分向表見代理人請求賠償，再
    由表見代理人依求償之法律關係向第三人請求賠償，顯然有
    違訴訟經濟之要求，法理至明。
  (二)次按給付之障礙雖可得除去而未除去前，給付仍屬不能，例
    如買受人依買賣契約請求出賣人將第三人所有之物移轉或交
    付與買受人，自屬給付不能，該買受人自亦無從請求為不能
    之給付，且依社會通常觀念，如屬給付不能，即不問該給付
    不能之為主觀或客觀原因而異其效果，故民法第226 條所定
    給付之情形，應不限於客觀上給付不能，因之債權人依民法
    第256 條規定，以債務人之給付有同法第226 條之情形而解
    除契約時，亦不以客觀上給付不能為限，最高法院85年度台
    上字第1389號判決著有明文。經查被上訴人甲○○於原審96
    年9 月26日審理時自認：要再聲請建照可能難度比較高，應
    該是可以再聲請，但是我們目前沒有財力再繼續建造，所以
    中華山莊建案，我們可能無法繼續，目前已經沒有財力完建
    造等語（詳原審卷第101 頁），而被上訴人丁○○於本院97
    年2 月21日行準備程序時自認其係甲○○之人頭等語（詳上
    訴卷第49頁），並於本院97年5 月7 日審理時陳稱：信託登
    記於其名下之土地有被查封，並於去年被拍賣了等語，則被
    上訴人丁○○名下之土地既被查封，且被上訴人均無資力履
    行中華山莊建案之義務，自堪認被上訴人甲○○與丁○○均
    陷於主觀之給付不能，則上訴人自得依民法第256 條之規定
    不經催告逕行解除系爭合建契約。次查上訴人於95年8 月29
    日以被上訴人丁○○債務不履行為由，寄發存證函信解除中
    華山莊合建契約，並於95年8 月30日投遞之事實，已據被上
    訴人丁○○所不爭執，因上訴人與被上訴人丁○○間之中華
    山莊合建契約無庸經催造，即逕行依民法第256 條之規定解
    除契約，則縱認上訴人未定期催告被上訴人丁○○履行，渠
    等間之系爭合建契約亦於95年8 月30日投遞予被上訴人丁○○時，即生解除之效力。
  (三)末按契約解除時，當事人雙方回復原狀之義務，除法律另有
    規定或契約另有訂定外，受領之給付為金錢者，應附加自受
    領時起之利息償還之，民法第259 條第2 款定有明文。經查
    系爭中華山莊合建契約書第5 條雖約定：丁○○負責自簽約
    日起2 年6 月個內，就合建標的取得雜項執照，若屆期未能
    取得，乙○○有權解除契約，丁○○應退還乙○○所付之合
    建保證金予乙○○並附加利息（利率依中央銀行1 年期定存
    利率為準）。惟中央銀行並未開辦定期存款業務，並無所謂
    之1 年期定存利率，則此項利率之約定並無任何效力可言，
    參酌民法203 條規定，上訴人僅得請求自其將44萬7,000 元
    匯入被上訴人丁○○帳戶之日起（詳附表之受領日欄所示）
    起至86年1 月19日止按週年利率5%計算之利息。次查觀諸上
    訴人提出之被上訴人甲○○以丁○○名義寄發之86年1 月20
    日通知書記載：「……預估取得雜項執照的時間將較原定期
    間延遲至8 個月左右，……由於雙方約定之期限已至，我們
    決定依照下列方式處理：一、如希望解約者，我們將退回您
    所繳之全部款項……二、如願意續約者其所繳之款項加上附
    加之利息，自86年元月20日由本人依年息百分之八之利率貼
    補損失，並自其第二階段應付款項中立即扣除（即取得雜項
    執照時）」等語，堪認被上訴人丁○○自86年1 月20日起須
    就上訴人所繳之款項依週年利率8%負授權人責任，則上訴人
    自得請求被上訴人丁○○就其已繳納之44萬7,000 元，自86
    年1 月20日起至償日止按週年利率8%計算之利息。
  (四)綜上所述，上訴人於解除系爭合建契約後，得請求被上訴人
    就返還上訴人已繳納之44萬7,000 元價金，及自如附表所示
    之受領日起至86年1 月19日止按週年利率5%計算之利息，暨
    自86年1 月20日起至清償日止按週年利率8%計算之利息，負
    不真正連帶責任。
五、從而，上訴人本於合建契約、無權代理、表見代理之法律關
    係，與民法第259 條之規定，請求被上訴人各應給付44萬7,
    000 元，及自如附表所示之受領日起至86年1 月19日止按週
    年利率5%計算之利息，暨自86年1 月20日起至清償日止按週
    年利率8%計算之利息，及前開二被上訴人於另一被上訴人已
    為清償之範圍內同免其給付義務，為有理由，應予准許，逾
    上開之請求，即屬無據，應予駁回。原審就上開應准許部分
    為上訴敗訴之判決，尚有未洽，上訴意旨指摘原判決不當，
    求予廢棄改判，為有理由，爰由本院予以廢棄改判，如主文
    第2 至4 項所示。至於上訴人之請求不應准許部分，原判決
    為上訴人敗訴之判決，並駁回其假執行之聲請，於法並無不
    合，上訴意旨求予廢棄改判，為無理由，應駁回其上訴。
六、據上論結，本件上訴為一部有理由，一部無理由，依民事訴
    訟法第436 條之1 第3 項、第450 條、第449 條第1 項、第
    79條，判決如主文。
中    華    民    國    97    年    5     月    7     日
                  民事第三庭    審判長法  官  朱耀平
                                      法  官  何君豪
                                      法  官  徐玉玲
以上正本證明與原本無異
不得上訴
中    華    民    國    97    年    5     月    7     日
                                      書記官  黃琴茜
┌─────────────────────────────────────┐
│附表                                                                      │
├──┬─────────┬────────────────────────┤
│編號│付款金額（新台幣）│受領日（民國）                                  │
├──┼─────────┼────────────────────────┤
│ 0  │16萬2,000元       │83年7月17日                                     │
├──┼─────────┼────────────────────────┤
│ 1  │1萬9,000元        │83年9月16日                                     │
├──┼─────────┼────────────────────────┤
│ 2  │1萬9,000元        │83年10月15日                                    │
├──┼─────────┼────────────────────────┤
│ 3  │1萬9,000元        │83年11月16日                                    │
├──┼─────────┼────────────────────────┤
│ 4  │1萬9,000元        │83年12月27日                                    │
├──┼─────────┼────────────────────────┤
│ 5  │1萬9,000元        │84年2月7日                                      │
├──┼─────────┼────────────────────────┤
│ 6  │1萬9,000元        │84年2月21日                                     │
├──┼─────────┼────────────────────────┤
│ 7  │1萬9,000元        │84年3月28日                                     │
├──┼─────────┼────────────────────────┤
│ 8  │1萬9,000元        │84年5月1日                                      │
├──┼─────────┼────────────────────────┤
│ 9  │1萬9,000元        │84年5月10日                                     │
├──┼─────────┼────────────────────────┤
│ 10 │1萬9,000元        │84年6月21日                                     │
├──┼─────────┼────────────────────────┤
│ 11 │1萬9,000元        │84年7月21日                                     │
├──┼─────────┼────────────────────────┤
│ 12 │1萬9,000元        │84年8月1日                                      │
├──┼─────────┼────────────────────────┤
│ 13 │1萬9,000元        │84年9月10日                                     │
├──┼─────────┼────────────────────────┤
│ 14 │1萬9,000元        │84年10月10日                                    │
├──┼─────────┼────────────────────────┤
│ 15 │1萬9,000元        │84年11月10日                                    │
└──┴─────────┴────────────────────────┘


司法院資訊處製作；財團法人民間司法改革基金會備份。
